---
#date: "2020-06-13T00:00:00+01:00"
draft: false
linktitle: Estrutura Básica de Simulação
title: Estrutura Básica de Simulação
#  | SPICE
#  | Simulation Program with Integrated Circuits Emphasis
#  | "<span style='font-size: 30px'>Hello</style> <span style='font-size: 10px'>Everyone</style>"

toc: true
type: docs
weight: 2003
output:
  html_document:
    theme: spacelab
    include:
      in_header: head.html
      after_body: footer.html
    mathjax: null
    lib_dir: libs
    css: styles.css
    logo: logo.jpg
    toc_depth: 3
    toc_float:
      collapsed: false
      smooth_scroll: true
    highlight: pygments
    highlight_options:
      linenos: inline
    pandoc_args: ["--syntax-definition", "spice.xml"]
---

```{r setup, include=FALSE}
knitr::opts_chunk$set(echo = TRUE)
library(kableExtra)
```


# Declarações comuns e obrigatórias

Um código Spice só tem duas obrigatoriedades:

1. A primeira linha é o título. Você pode fazer um título maior, colocando o símbolo de comentário **`*`**
2. A última linha é o fim do circuito e deve ter o comando `.end` ou `.END`

A linguagem original é _case insensitive_, isto é, não distingue se as letras são maiúsculas ou minúsculas. Há versões de Spice que foram modificadas para fazerem essa distinção. Não é o caso do NGSpice e do LTSpíce que são as ferramentas aqui usadas.

O resto do código Spice pode ser a ordem que se desejar. Isso é bom num primeiro momento pois pode ser fácil a inclusão de comandos em qualquer lugar sem o compromisso de ordem, mas é um dificultador quando se tem circuitos muito grandes e se começa a ter uma desorganização generalizada. Fica difícil encontrar os trechos que se deseja alterar.

Como essa ordem depende do usuário, estabelece-se aqui uma ordem que será seguida ao longo de todo o curso, quando formos criar os códigos sem a utilização de um editor de esquemático, no nosso caso, do Electric.

```spice
* Título
* Subtítulo

<Bloco de opções>

<Bloco de parâmetros e arquivos externos>

<Descrição do circuito - componentes>

<Descrição do circuito - fontes>

<Análises>

<Medições e exportação de resultados>

.end
```

Em detalhes:

- **Bloco de opções**:
  A linguagem Spice permite que se altere [diversos tipos de parâmetros](http://ngspice.sourceforge.net/docs/ngspice-32-manual.pdf#page=260) que cobrem desde o tipo de arquivos que serão gerados após a simulação, passando pelo controle da precisão e eficiência da convergência do simulador e chegando até a temperatura nominal de trabalho do circuito.

- **Bloco de parâmetros e arquivos externos**:
  Pode-se definir parâmetros (variáveis) para se aumentar a testabilidade do circuito e para controlar o comportamento do circuito. Além disso pode-se usar diversos tipos de componentes num mesmo circuito e, para não "poluir" visualmente o código, pode-se deixar os modelos de simulação desses componentes em arquivos externos que serão chamados dentro do código atual.

- **Descrição do circuito - componentes**:
  Aqui vêm todos os componentes usados e suas interconexões com as declarações pertinentes a cada um.

- **Descrição do circuito - fontes**:
  Como geralmente as fontes têm pontos específicos de conexão, elas são poucas para vários circuitos de teste. Assim, separa-se a sua declaração. Facilita também para que se teste o mesmo circuito com sinais diferentes sem que se tenha que alterar as linhas de código dos componentes ou mesmo sem arriscar a fazer alterações não desejadas nessas linhas.

- **Análises**:
  Indicam que tipo de informação se deseja que o simulador calcule. As mais usadas são:
  - Ponto de operação: análise em corrente contínua do circuito;
  - Transitória: comportamento temporal do circuito;
  - Corrente Alternada: comportamento do circuito na frequência.

- **Medições e exportação de resultados**:
  Pode-se comandar o Spice para separar determinados resultados de interesse enquanto as simulações estão sendo feitas, por exemplo, medir o valor de pico de uma tensão ou corrente ou mesmo medir o tempo entre dois eventos específicos no tempo.

  Pode-se também exportar os dados de simulação para formatos específicos de arquivo para que se possa acessar esses dados depois da simulação e tomar decisões sobre eles.

Num código Spice, uma linha é igual a:

  1. **Um componente** ou **elemento de circuito**: desde que seja começada com uma das letras que designam um componente (veja tabela a seguir).
  2. **Um comando de simulação**, desde que seja começada com um ponto: **`.`**
  3. **A continuação de uma outra linha**, desde que seja começada com um sinal de mais: **`+`**
  4. **Um comentário de código**, desde que seja começada com um asterisco: **`*`**

Qualquer linha que seja diferente disso ou que não seja a última, será considerada errada.

Os principais componentes de circuito que tem o sua letra reservada são:

```{r tab_comps, echo=FALSE}
letra <- c("R ou r","C ou c","L ou l","D ou d","Q ou q","M ou m","J ou j","V ou v","I ou i","X ou x")
comp <- c("Resistor","Capacitor","Indutor","Diodo","Transistor Bipolar","MOSFET","JFET","Fonte de Tensão","Fonte de Corrente","Subcircuito")
x <- data.frame(letra, comp, row.names = NULL, check.rows = FALSE, check.names = TRUE, stringsAsFactors = default.stringsAsFactors())
names(x) <- c("Letra","Componente")
kable(x, align=rep('c',2)) %>% kable_styling(bootstrap_options = "striped", "hover", full_width = F)
```

# Particularidades do NGSpice

No NGSpice há a opção de se passar comandos que não são de simulação para o simulador como, por exemplo, comando para mostrar os resultados num gráfico logo que a simulação após a realização da simulação. Esses comandos têm de vir num bloco separado do circuito que se chama `bloco de controle`.

O bloco de controle poderá vir antes ou depois do `.end` já que ele não é para a simulação em si, isto é, os comandos que estão no bloco de controle não alterarão a simulação, mas poderão comandar quantas simulações serão feitas ou mesmo modificar parâmetros para a realização de novas simulações.

Num bloco de controle do NGSpice, você pode colocar estruturas de controle básicas das linguagens de programação clássicas: `for`, `if-else`, `while`, `repeat` etc. As estruturas disponíveis podem ser encontradas nessa parte do [manual](http://ngspice.sourceforge.net/docs/ngspice-32-manual.pdf#page=367).

O bloco de controle necessariamente começa com `control` e termina com `.endc` ou `CONTROL` e `.ENDC`.

Dessa forma, duas possíveis formas de se construir um código Spice para o NGSpice seriam:

```spice
* Título
* Subtítulo

<Bloco de opções>

<Bloco de parâmetros e arquivos externos>

<Descrição do circuito - componentes>

<Descrição do circuito - fontes>

.control
  <Análises>
  <Estruturas de Controle>
  <Medições e exportação de resultados>
.endc

.end
```

Ou então:

```spice
* Título
* Subtítulo

<Bloco de opções>

<Bloco de parâmetros e arquivos externos>

<Descrição do circuito - componentes>

<Descrição do circuito - fontes>

.end

.control
  <Análises>
  <Estruturas de Controle>
  <Medições e exportação de resultados>
.endc
```

A segunda é mais prudente no sentido de que você alterará comandos em partes diferentes do códgio, evitando que faça edições indevidas.

# Particularidades do LTSpice

O LTSpice não possui o bloco de controle. Embora você possa chamar o LTSpice via linha de comando, como [configuramos o Electric](install_4.html#ltspice-(windows)) para fazer, o LTSpice não permite que você use estruturas de controle tal como o NGSpice.

Ele possui comandos que o NGSpice não tem, construídos com as estruturas originais do Spice que estão disponíveis no NGspice, mas não disponibiliza as estruturas para qualquer simulação.

Também há análises que o NGSpice manteve do Spice original e que não estão presentes no LTSpice.

Outra particularidade é que o LTSpice não permite que você faça mais de uma análise ao mesmo tempo, com a exceção da análise de ponto de operação. As demais devem ser executadas separadamente, uma a uma e são armazenadas no mesmo tipo de arquivo. Logo, se você precisa verificar ao mesmo tempo as respotas temporal e na frequẽncia de um determinado circuito você precisará:

  1. Executar a primeira e salvar os dados num arquivo;
  2. Executar a segunda e salvar os dados em outro arquivo;
  3. Abrir ambos os arquivos num outro _software_ que possa importar os dados que você salvou e, nesse _software_ vocẽ faz os gráficos que lhe interessam e os compara.

